【裁判字號】    89,重上更(一),76
【裁判日期】    891024
【裁判案由】    返還不當得利等
【裁判全文】
臺灣高等法院民事判決  八十九年度重上更(一)字第七六號
      上  訴  人  中國農業科技股份有限公司
      法定代理人  江道生
      訴訟代理人  陳鴻飛律師
      複  代理人  張至剛律師
                  陳生全律師
      上  訴  人  甲○○        住台北市○○○路○段七六號九樓之四
      訴訟代理人  陳德聰律師
                  陳水亮律師
右當事人間請求返還不當得利等事件，上訴人對於中華民國八十七年四月二十日臺灣
臺北地方法院八十七年度重訴字第九八號第一審判決提起上訴，經最高法院第一次發
回，本院判決如左：
    主    文
原判決關於命甲○○給付部分，及該部分假執行之宣告，暨命甲○○負擔訴訟費用之
裁判均廢棄。
右開廢棄部分，中國農業科技股份有限公司在第一審之訴及假執行之聲請均駁回。
中國農業科技股份有限公司之上訴駁回。
第一、二審及發回前第三審訴訟費用由中國農業科技股份有限公司負擔。
    事    實
甲、上訴人中國農業科技股份有限公司（下稱中國農業公司）部分：
壹、聲明：
  一、原判決不利上訴人部分廢棄。
  二、右廢棄部分，上訴人甲○○應再給付上訴人中國農業公司新台幣（下同）二百
      四十二萬八千元及自八十六年十二月十五日起迄清償日止按年息百分之五計算
      之利息。
  三、願供擔保請准宣告假執行。
  四、駁回上訴人甲○○之上訴。
貳、陳述：除與原審及發回前第二審判決相同者引用外，補稱：
  一、民國七十八年至八十三年所領薪資，上訴人甲○○均已借用他人名義領取，為
      其所不否認，故上訴人甲○○確實領有薪水，重複領取薪資自非法所許。上訴
      人甲○○與訴外人廖哲良、黃金如、陳春發、李坤道、陳建隆、許豪哲、駱宏
      遠通謀虛偽意思表示作成同意補發薪資之決定，依民法第八十七條規定係無效
      之意思表示，上訴人甲○○既自認借用他人之名義領取薪資，沒有退還，是以
      除前述扣繳憑單外，上訴人中國農業公司無欠上訴人甲○○薪資。
  二、合同行為之當事人，不妨成立通謀虛偽意思表示，最高法院五十七年台上字第
      二五五號著有判例。八十六年五月七日董事會決議前之各董事相互為協同之意
      思表示，互為表意人及相對人，均已知被上訴人已領取薪資，亦有扣繳憑單，
      所為決議當然為通謀虛偽意思表示，上訴人甲○○早已領取過七十八年至八十
      三年薪資，自非善意第三人，不能主張民法第八十七條第一項但書抗辯。上訴
      人甲○○一再主張上訴人無錢發給而積欠薪資，惟會計師查核簽證報告書之資
      產負債表，每年度均保有數千萬元至數億之存款，可證上訴人並無積欠薪資不
      發。上訴人甲○○與其他董監事通謀虛偽意思表示作成「補發薪資之意思表示
      」當然無效。上訴人甲○○與作成決議之董監事故意以背於善良風俗之方法，
      加損害於上訴人中國農業公司之侵權行為，而取得之款項，並非基於上訴人中
      國農業公司「清償」之意思，而取得款項，無民法第一八０條第三款之適用。
乙、上訴人甲○○部分：
壹、聲明：
  一、原判決就上訴人甲○○敗訴部分廢棄，就廢棄部分請求改判對造在第一審之訴
      及其假執行之聲請均駁回。
  二、對造之上訴駁回。
  三、如受不利之判決，願提供擔保請宣告准免假執行。
貳、陳述：除與原審及發回前第二審判決相同者引用外，補稱：
  一、上訴人中國農業公司對上訴人甲○○主張補發欠薪，按當時之總經理每月所領
      薪資為十二萬元之標準計算發給之事實，上訴人中國農業公司均不爭執，徵之
      民事訴訟法第二八０條第一項之規定，即應視同自認。
  二、按解釋當事人所立書據之真意，以當時之事實及其他一切證據資料為其判斷之
      標準，不能拘泥字面或截取書據中一、二語，任意推解致失真意。卷附上訴人
      之簽呈，表示上訴人甲○○擔任總經理期間之獎金，經董事過半數之同意，上
      訴人中國農業公司才簽發支票發給獎金，上訴人甲○○自可支領獎金。八十六
      年六月核發時，由董事長黃金如與總經理陳建隆決定參酌依據前開簽呈批示，
      已斟酌採納副董事長駱宏遠及江克宇之簽註意見，以核發獎金不超過月薪二分
      之一為原則予以決定發給，上訴人中國農業公司經決定僅發給獎金四一八萬元
      ，其金額不論以七年或十年之年資計數，均未逾越簽呈之簽註意見之金額。
  三、按董事會之議事應作成議事錄，並應於會後十五日內將議事錄分發各董事。又
      董事會應將董事會議事錄備置於本公司。上訴人中國農業公司為上開議事錄之
      保管機關，上訴人甲○○並非該董事會議事錄之保管人，詎上訴人中國農業公
      司故意隱匿該文件不予提出反而要求非保管機關之上訴人甲○○提出該份董監
      事會議紀錄正本，於法無據，自屬不應准許。又前開之董監事會議紀錄為真正
      ，業經該次會議主席陳春發、廖哲良分別到庭證述屬實，復有合夥契約書、董
      事長移交清冊，上訴人中國農業公司董事長陳春發致各董監事之函件、支票往
      來約定書及存款印鑑卡可證。詎上訴人中國農業公司仍執陳詞抗辯，非有理由
      。
  四、按股份有限公司設置之董事由股東會就有行為能力之股東中選任之。董事經選
      任後，應向主管機關申報其選任當時所持有之公司股份數額，在任期中不得轉
      讓其二分之一以上，超過二分之一時，其董事當然解任。董事在任期中其股份
      有增減時，應向主管機關申報並公告之。董事缺額達三分之一時，應即召集股
      東臨時會補選之。又公司設立登記後，有應登記之事項而不登記，或已登記之
      事項有變更而不為變更之登記者，不得以其事項對抗第三人。中農公司提出七
      十五年五月二十七日變更登記事項卡及同年十二月三十一日資產負債表，固顯
      示七十五年間之董事長仍登記為譚連照，設置董事十一人。惟上訴人原全體股
      東於七十五年十月三日公開標售其所有全部股份。上訴人中國農業公司等八人
      合資承購，由陳春發出名以四億五千六百萬元標得，並於同年與原全體股東代
      理人譚連照簽訂讓售股份契約書。又除黃金如以外之全體合夥人於同年開會，
      推選黃金如為監察人，其餘合夥人均為董事。有上訴人中國農業公司提出標購
      須知，讓售股份契約書、臨時董事會議紀錄、合夥契約書為證，再參前開變更
      登記事項卡顯示原董事任期至七十五年八月二十九日屆滿，上訴人中國農業公
      司復自認七十五年間起由上開八位股東經營上訴人之業務。堪信原全體股東於
      上開讓售契約簽訂時，同時將股權轉讓予陳春發，揆諸前揭規定，原全體董事
      均因所持有股份數額轉讓超過二分之一以上而當然解任。上開合夥人全體基於
      合夥契約，成為上訴人中國農業公司之全部股東，自得召集股東會補選董事，
      是上開組織董事會之決議，於渠等取得股東身分後發生就任效力，上訴人中國
      農業公司之董事即因而變更為廖哲良、陳春發、馮定國、江克宇、甲○○、駱
      宏遠、沈竹雄七人，不因未辦理變更登記而有異。
    理    由
一、本件上訴人中國農業公司起訴主張：上訴人中國農業公司於八十六年五月間，尚
    負債二十餘億元，並無任何盈餘可供分配紅利，詎上訴人甲○○竟於八十六年五
    月七日由上訴人中國農業公司董事長黃金如召開之董監事會議中提議每一董事及
    監察人均溯自七十七年一月一日起計算報酬，並一次領取，經董監事會議決議通
    過後，上訴人甲○○並非上訴人中國農業公司董事，仍於翌（八）日一次領取報
    酬一千零五十萬元，惟上開董監事會議決議業經上訴人中國農業公司於八十六年
    八月二十一日所召開之股東會否決；又上訴人甲○○於擔任上訴人中國農業公司
    總經理期間（自七十八年一月一日起，至八十四年二月二十八日止）之薪資均已
    領取完竣，是上訴人甲○○所領取之上開報酬（上訴人中國農業公司代扣繳百分
    之六所得稅計六十三萬元，上訴人甲○○實際領得九百八十七萬元），自屬不當
    得利。又董事對於有關自身利益之決議應予迴避，不得投票，上訴人甲○○與其
    他董監事通謀虛偽意思表示作成「補發薪資之意思表示」當然無效。上訴人甲○
    ○故意以違背法令之事項提請決議，顯係與其餘董事共同侵害上訴人中國農業公
    司之財產權，上訴人甲○○為造意人，依民法第一百八十五條第二項規定，視為
    共同行為人等情，爰依不當得利及侵權行為之法則，求為命上訴人甲○○應給付
    一千零五十萬元，並加計法定遲延利息之判決（原審僅判命上訴人甲○○應給付
    上訴人中國農業公司八百零七萬二千元，而駁回上訴人中國農業公司其餘請求，
    兩造各就其敗訴部分提起上訴）。
    上訴人甲○○則以：上訴人甲○○自七十五年十月十日起，至八十五年五月七日
    止，擔任上訴人中國農業公司總經理，惟因上訴人甲○○僅領取七十八年一月一
    日起，至八十三年十二月底止之薪資，上訴人中國農業公司尚積欠上訴人甲○○
    自七十五年十月十日起，至七十七年十二月三十一日止，及自八十四年一月一日
    起，至八十五年五月份止之薪資六百三十二萬元，上訴人甲○○乃於八十六年五
    月七日召開之董監事會議中提案，並經董監事會議決議通過補發上訴人甲○○上
    開報酬（補發標準依公司現行同職務總經理每月十二萬元，一年發給十五個月，
    計六百三十二萬元；另依八十三年七月二十九日致董事會簽呈，董事會核定發給
    十年之酬勞獎金四百十八萬元，合計一千零五十萬元），上訴人甲○○並非無法
    律上之原因而受有利益；又上訴人甲○○於董監事會議中為上開提案亦無何故意
    、過失可言等語，資為抗辯。
二、上訴人中國農業公司主張其於八十六年五月七日召開董監事會議，上訴人甲○○
    於會議中提議每一董事及監察人均溯自七十七年一月一日起計算報酬，並一次領
    取，經董監事會議決議通過後，上訴人甲○○即於翌（八）日一次領取報酬一千
    零五十萬元（上訴人中國農業公司代扣繳百分之六所得稅計六十三萬元，上訴人
    甲○○實際領得九百八十七萬元），惟上開董監事會議決議業經八十六年八月二
    十一日之股東會否決等情，業據其提出上訴人中國農業公司董監事八十六年五月
    份第一次聯席會議紀錄、八十六年八月二十一日股東常會會議紀錄及面額九百八
    十七萬元之支票為證，且為上訴人甲○○所不爭執，固堪信為真實。惟上訴人中
    國農業公司主張上訴人甲○○於擔任其公司總經理期間（自七十八年一月一日起
    ，至八十四年二月二十八日止）之薪資均已領取完竣，上訴人甲○○所領取之上
    開報酬係屬不當得利云云，則為上訴人甲○○所否認，並以前開情詞置辯，經查
    ：
  (一)上訴人甲○○自七十八年一月一日起，至八十四年二月二十八日止，曾擔任上訴
    人中國農業公司總經理，並已領取七十八年一月一日起，至八十三年十二月底止
    薪資之事實，為兩造所不爭執，並有扣繳憑單可稽；上訴人中國農業公司雖主張
    上訴人甲○○係自七十八年一月一日起，始擔任伊公司總經理，迄八十四年二月
    二十八日止，薪資均已領取完竣云云，惟為上訴人甲○○所否認，並辯稱伊自七
    十五年十月十日起，即擔任上訴人中國農業公司總經理，迄八十五年五月七日止
    ，上訴人中國農業公司尚積欠伊自七十五年十月十日起，至七十七年十二月三十
    一日止，及自八十四年一月一日起，至八十五年五月份止之薪資等語。查上訴人
    甲○○自七十五年十月十日起，即擔任上訴人中國農業公司總經理之事實，有七
    十五年十月十日之合夥契約書、上訴人中國農業公司七十五年十月二十八日之臨
    時董事會議事錄、七十六年二月十七日之董事長移交清冊、上訴人中國農業公司
    董事長陳春發於七十九年三月二十一日致各董監事之函件、支票存款往來約定書
    及存款印鑑卡可證（見原審卷九二－九六頁、一三八－一四一頁、一四四－一四
    六頁、本院前審卷二三頁、三五－三六頁），並經證人陳春發、廖哲良到場分別
    證述屬實（見本院前審卷五五頁背面、六八頁背面）（見本審卷第一一二頁），
    堪信為真實。另上訴人中國農業公司辯稱七十五年十月二十八日會議出席者，尚
    未成為中國農業公司股東，自不足成為中國農業公司董監事，故該次會議紀錄亦
    無法律上之依據云云；惟查，股份有限公司設置之董事由股東會就有行為能力之
    股東中選任之。董事經選任後，應向主管機關申報其選任當時所持有之公司股份
    數額，在任期中不得轉讓其二分之一以上，超過二分之一時，其董事當然解任。
    董事在任期中其股份有增減時，應向主管機關申報並公告之。董事缺額達三分之
    一時，應即召集股東臨時會補選之。又公司設立登記後，有應登記之事項而不登
    記，或已登記之事項有變更而不為變更之登記者，不得以其事項對抗第三人。公
    司法第一百九十二條第一項、第一百九十七條、第二百零一條第一項、第十二條
    分別定有明文。查卷附中國農業公司之七十五年五月二十七日變更登記事項卡及
    同年十二月三十一日資產負債表（見本院前審卷第一一四頁），固顯示七十五年
    間中國農業公司之董事長仍登記為譚連照，設置董事十一人（除譚某外，另為周
    景祥、李昌槿、鄭達文、何榮庭、陳植津、顏欽賢、鄭行亮、王安本、顏惠忠、
    顏惠民）。惟查，中國農業公司原全體股東於七十五年十月三日公開標售其所有
    全部股份。廖哲良、陳春發、黃金如、馮定國、江克宇、甲○○、駱宏遠、沈竹
    雄八人合資承購，由陳春發出名以四億五千六百萬元標得，並於同年十月二十九
    日與原全體股東代理人譚連照簽訂讓售股份契約書。又除黃金如以外之全體合夥
    人於同年十月二十八日開會，除推選黃金如為監察人外，其餘合夥人均為董事。
    有該讓售股份契約書（見本院前審卷第七九至八四頁）、臨時董事會議紀錄、合
    夥契約書（見原審卷第九二至九四頁）可證，再參諸上開變更登記事項卡顯示原
    董事任期至七十五年八月二十九日屆滿，中國農業公司復於另案原法院八十七年
    訴字第三一八六號返還不當得利事件中，自認七十五年間起由上開八位股東經營
    中國農業公司之業務（見本審卷第四一頁背面筆錄影本）。堪信原全體股東於上
    開讓售契約簽訂時，已將股權轉讓予陳春發，揆諸前揭規定，原全體董事均因所
    持有股份數額轉讓超過二分之一以上而當然解任。上開合夥人全體基於合夥契約
    ，成為中國農業公司之全部股東，自得召集股東會補選董事，是上開組織董事會
    之決議，於渠等取得股東身分後發生就任效力，中國農業公司之董事即因而變更
    為廖哲良、陳春發、馮定國、江克宇、甲○○、駱宏遠、沈竹雄七人，不因未辦
    理變更登記而有異。又按股份有限公司經理人之解任，須經董事過半數之同意（
    參照公司法第二十九條第二項第三款），惟上訴人中國農業公司始終不能舉證證
    明上訴人甲○○自八十四年三月一日起，業經董事過半數同意解任其總經理職務
    ，自應認上訴人甲○○自八十四年三月一日起，仍繼續擔任上訴人中國農業公司
    總經理。又經核上訴人中國農業公司所提出之其於八十四年二月二十八日致台灣
    台北地方法院民事執行處謂上訴人甲○○早已免職，無薪可領之陳報狀（見本院
    前審卷四六－五十頁），係其片面所作成之私文書，既據上訴人甲○○否認其內
    容為真實，尚難據為證明上訴人甲○○於斯時已經上訴人中國農業公司董事過半
    數同意解任其總經理職務，況上訴人甲○○早於八十三年十月七日即提出異議謂
    上訴人中國農業公司董事長解除其總經理職務不合法，並致函公司各董監事在案
    （見本院前審卷五八頁）；再參以上訴人中國農業公司之新任總經理即訴外人程
    水松係於八十五年五月八日始就任，復有上訴人中國農業公司八十五年五月十日
    之變更登記事項卡可憑（見原審卷一三五頁背面），足證上訴人甲○○擔任上訴
    人中國農業公司總經理迄八十五年五月七日止。又按監察人不得兼任公司董事、
    經理人之職務，公司法第二百二十二條定有明文，查黃金如自七十七年十二月三
    十日起，至八十五年五月五日止，均擔任上訴人中國農業公司常駐監察人，有上
    訴人中國農業公司變更登記事項卡可稽（見原審卷一二九－一三六頁），自不得
    於八十四年三月一日起接任上訴人中國農業公司總經理職務，是上訴人中國農業
    公司主張上訴人甲○○擔任總經理至八十四年二月二十八日止，其薪資均已領取
    完竣，自八十四年三月一日起已由黃金如擔任總經理云云，殊無足取。
  (二)上訴人中國農業公司雖又主張上訴人甲○○自八十五年間起，以其子許哲豪名義
    ，按月領取伊公司車馬費云云，並提出許哲豪名義自八十五年五月至同年十二月
    領取五十四萬元之扣繳憑單為證（見原審卷六三頁），惟查上訴人甲○○之子許
    哲豪於八十五年間即擔任上訴人中國農業公司董事（見原審卷一三五頁），其領
    取上訴人中國農業公司之車馬費，並無不合，上訴人中國農業公司並不能舉證證
    明許哲豪所領取之上開車馬費係屬上訴人甲○○之車馬費；況上訴人中國農業公
    司既主張上訴人甲○○擔任伊公司總經理至八十四年二月二十八日止，豈有於八
    十五年五月至十二月仍核發上訴人甲○○車馬費之理？是上訴人中國農業公司所
    為此部分之主張，亦無可取。
  (三)次查上訴人甲○○於八十六年五月七日之董監事聯席會議中提議：上訴人公司對
    前董事長、副董事及其本人（指上訴人甲○○）所欠薪資應作合理儘速解決，及
    現任董事長、監察人均有勞績，建請應予處理，並經董事過半數同意對於前董事
    長、副董事長及總經理，按公司現行職務者所領金額發給（依證人陳建隆證稱當
    時總經理月薪約十一、二萬元（見本審卷第一一六頁）），補發薪資人員每年均
    以十五個月（含三節）計算等情，有該次董監事聯席會議紀錄可稽（見原審卷七
    二－七六頁），惟因股份有限公司經理人之報酬，僅須有董事過半數同意即可，
    而董事及監察人之報酬則須由股東會議定（參照公司法第二十九條第二項第三款
    、第一百九十六條及第二百二十七條規定），故上訴人中國農業公司於八十六年
    八月二十一日召開之股東會僅就董事及監察人之報酬予以議定，而未就經理人之
    報酬予以議定，亦有股東常會會議紀錄可參（見原審卷十四頁），上訴人甲○○
    擔任總經理之報酬既經上訴人中國農業公司董事過半數同意其按上開標準支領，
    而無須再經股東會議定，自難以事後股東會否決董監事會議所為董事及監察人報
    酬之決議，即認上訴人甲○○依上開董監事會議決議所領取之總經理報酬為無法
    律上之原因。
  (四)按解釋當事人所立書據之真意，以當時之事實及其他一切證據資料為其判斷之標
    準，不能拘泥字面或截取書據中一、二語，任意推解致失真意，民法第九十八條
    定有明文及最高法院十九年上字第二十八號亦著有判例可按。依上訴人甲○○於
    八十三年七月二十九日致上訴人中國農業公司董事長陳春發及副董事長駱宏遠之
    簽呈（見原審卷第九七頁），其上有董事許林幸之簽章，依一般簽呈慣例既未簽
    註反對意見而簽章，即係表示照簽呈為無保留意見之同意。而副董事長駱宏遠之
    批註：「基本上對執行業務股東給付薪資，乃是理所當然之事，本人當然無反對
    理由，惟補付金額多寡為適當？請董事長及總經理決定即可」，該批註當然係同
    意支付，只是簽註發給金額之多寡，授權由董事長與總經理洽商決定，另董事長
    陳春發之批示：「一此案有關本人之利益，必須經過董事會簽名，二此案金額多
    少，本人沒有意見。但是此案的金額全部捐給寺廟或回饋社會」，由董事長陳春
    發之上開批示亦係同意發給。另江克宇之簽註：「董事長、副董事長、總經理多
    年為公司辛勞，理應酬勞，唯公司財務尚不健全，是否酌付二分之一」各等語，
    由此亦見江克宇之簽註亦贊同發給酬勞獎金，只是建請斟酌公司財務尚非健全，
    是否酌付二分之一。而廖哲良業經徵詢，已口頭同意發給上訴人甲○○前項獎金
    ，此業據證人廖哲良證述在卷（見本院前審卷第六十八頁）（見本審卷第一一二
    頁）。上訴人甲○○擔任總經理期間之獎金（按獎金亦屬報酬之性質）既經董事
    過半數之同意（按：斯時上訴人中國農業公司之董事有陳春發、駱宏遠、許林幸
    、馮定國、馮定亞、江克宇、廖哲良、沈竹雄、高稻春九人－見原審卷一二一頁
    變更登記事項卡），此亦經董事長陳春發到庭證述無訛（見本審卷第一二六頁）
    ，則上訴人甲○○辯稱伊可支領獎金云云，應屬可取。
  (五)上訴人中國農業公司於八十六年五月八日由董事長黃金如與總經理陳建隆參酌前
    開八十三年七月二十九日之簽呈批示，以核發獎金不超過建議金額二分之一為原
    則發給四一八萬元。按依核發時十二萬元之一半即六萬元計算，上訴人甲○○每
    年應得獎金數額為七十二萬元乘以七年計算可得五０四萬元，上訴人中國農業公
    司僅發給獎金四一八萬元，其金額並未逾越依該簽呈所稱：「並第七年一次給付
    」，以七年之年資計數。
  (六)上訴人中國農業公司雖又主張上訴人甲○○為不法領取利益，而於董監事會議中
    為上開提議，且上訴人甲○○明知董事對有關本身利益之決議應予迴避，上訴人
    甲○○與其他董監事通謀虛偽意思表示作成「補發薪資之意思表示」當然無效。
    上訴人甲○○為造意人，與其他董事共同侵害上訴人中國農業公司之財產權云云
    。惟查上訴人甲○○於八十六年五月七日召開董監事會議時並非上訴人中國農業
    公司董事，董事監察人之聯席會議准許上訴人甲○○列席參加會議，其為任何提
    議，均須經董事及監察人之討論與表決程序始作成決議，苟董監事會議之決議違
    反法令章程或股東會決議而致公司受有損害時，亦應由參與決議之董監事對公司
    負賠償責任（參照公司法第一百九十三條第一項規定），是上訴人中國農業公司
    八十六年五月七日董監事會議對於上訴人甲○○之上開提議予以表決通過，縱該
    決議嗣經同年八月二十一日股東會否決，上訴人中國農業公司若因而受有損害，
    自應由參與決議之董監事對上訴人中國農業公司負賠償責任。上訴人中國農業公
    司既不能舉證證明上訴人甲○○與其他參與決議之董監事有何共謀情事，自難徒
    憑上訴人甲○○為該提議，即謂上訴人甲○○與其他參與決議之董監事共同侵害
    上訴人中國農業公司之利益，是上訴人中國農業公司所為此部分之主張，亦不可
    取。
三、綜上所述，上訴人中國農業公司既於上訴人甲○○離職（八十五年五月七日）後
    之一年即八十六年五月八日依上開董監事會議決議及簽呈核定發給上訴人甲○○
    擔任總經理期間之報酬一千零五十萬元（其中補發薪資六百三十二萬元；董事會
    核定發給七年之酬勞獎金四百十八萬元，合計一千零五十萬元），並簽發面額九
    百八十七萬元（已代扣所得稅六十三萬元）之支票交予上訴人甲○○（見原審卷
    七十、七一頁），則上訴人甲○○領取上開報酬自無不當得利可言。從而，上訴
    人中國農業公司請求上訴人甲○○返還上開不當得利一千零五十萬元及法定遲延
    利息，即屬不應准許。原審判命上訴人甲○○應給付上訴人中國農業公司八百零
    七萬二千元及法定遲延利息部分，自有未合，上訴人甲○○上訴論旨指摘原判決
    此部分不當，求予廢棄改判，為有理由；至上訴人中國農業公司請求上訴人甲○
    ○應再給付二百四十二萬八千元及法定遲延利息部分，既屬不應准許，則原審就
    此部分所為上訴人中國農業公司敗訴之判決，並無違誤，上訴人中國農業公司上
    訴論旨指摘原判決此部分不當，求予廢棄改判，為無理由。
四、至兩造其餘攻擊或防禦方法及未經援用之證據，經本院斟酌後，認為均不足以影
    響本判決之結果，自無逐一詳予論駁之必要，併此敘明。
據上論結：本件上訴人甲○○之上訴為有理由，上訴人中國農業公司之上訴為無理由
，依民事訴訟法第四百五十條、第四百四十九條第一項、第七十八條，判決如主文。
中      華      民      國    八十九    年      十      月    二十四    日
                                民事第十二庭
                                    審判長法  官  蔡 翁金 針
                                          法  官  林  恩  山
                                          法  官  高  鳳  仙
右正本係照原本作成。
如不服本判決，應於收受送達後二十日內向本院提出上訴書狀，其未表明上訴理由者
，應於提出上訴後二十日內向本院補提理由書狀（均須按他造當事人之人數附繕本）
上訴時應提出委任律師或具有律師資格之人之委任狀；委任有律師資格者，另應附具
律師及格證書及釋明委任人與受任人有民事訴訟法第四百六十六條之一第一項但書或
第二項（詳附註）所定關係之釋明文書影本。
中      華      民      國    八十九    年      十      月    二十五    日
                                          書記官  徐  淑  琴
附註：
民事訴訟法第四百六十六條之一（第一項、第二項）：
對於第二審判決上訴，上訴人應委任律師為訴訟代理人。但上訴人或其法定代理人具
有律師資格者，不在此限。
上訴人之配偶、三親等內之血親、二親等內之姻親，或上訴人為法人、中央或地方機
關時，其所屬專任人員具有律師資格並經法院認為適當者，亦得為第三審訴訟代理人
。


司法院資訊處製作；財團法人民間司法改革基金會備份。
